【裁判字號】    96,易,1738
【裁判日期】    970718
【裁判案由】    詐欺等
【裁判全文】
臺灣臺北地方法院刑事判決              96年度易字第1738號
公  訴  人  臺灣臺北地方法院檢察署檢察官
被      告  乙○○
上列被告因詐欺等案件，經檢察官提起公訴（九十六年度偵緝字
第一二七０號），本院判決如下：
    主  文
乙○○以加害生命、身體之事恐嚇他人致生危害於安全，累犯，
處有期徒刑月，如易科罰金，以銀元佰元即新臺幣玖佰元折
算壹日，減為有期徒刑壹月又拾伍日，如易科罰金，以銀元佰
元即新臺幣玖佰元折算壹日。
被訴詐欺取財罪部分無罪。
    事  實
一、乙○○前於民國九十三年間因賭博案件，經本院於九十三年
    十一月二十九日以九十三年度簡字第二七七四號判處有期徒
    刑六月確定，甫於九十五年一月十日易科罰金執行完畢。詎
    仍不知悔改，因不滿其前女友張麗娟至甲○○所開設位於臺
    北縣新店市○○路○段127巷2號2樓之卡拉OK店工作，並懷疑
    甲○○有意追求張麗娟，竟基於恐嚇之犯意，於九十五年二
    月八日晚間十一時許至甲○○前揭卡拉OK店內向甲○○嚇稱
    ：「不得與張麗娟交往，否則要將你蓋布袋」等語，以此加
    害生命、身體之事恐嚇甲○○，致甲○○心生畏懼，而生損
    害於安全。
二、案經臺北縣政府警察局新店分局報告臺灣臺北地方法院檢察
    署檢察官偵查起訴。
    理  由
壹、有罪部分：
一、訊據被告乙○○雖矢口否認有前揭恐嚇犯行，並辯稱：伊確
    無前揭恐嚇犯行，本件應係伊前女友張麗娟串通現任男友甲○○及其弟丁○○故意陷害伊云云。然查，前揭犯罪事實，
    業據被害人即證人甲○○於本院審理時證稱：「被告乙○○
    對我說，不能跟張麗娟交往，不然要『蓋布袋』等語，當時
    還有乙○○的小弟在場，丁○○事後來才上樓的，本來丁○○在樓下，至於丁○○上來時有無聽到乙○○說這段話，要
    問丁○○。」等語，核與當時在場之證人丁○○於偵查及本
    院審理時所證：當日其曾聽到被告乙○○以台語恐嚇被害人
    甲○○不要跟其姊姊張麗娟在一起，否則要找甲○○的麻煩
    等語均相符合。而證人甲○○及丁○○雖為被告前女友張麗
    娟之現任男友及親弟弟，然其二人前與被告間均無仇隙，證
    人甲○○甚於九十六年六月十三日於檢察官偵查時，當庭以
    言詞撤回對被告之本件恐嚇告訴，表明不欲訴追之意，當無
    於檢察官偵查及本院審理時具結後，甘冒刑法偽證罪之罪責
    ，設詞誣陷被告之必要，是被告辯稱本案係遭其前女友張麗
    娟串通證人甲○○及丁○○故意陷害云云，顯不足採，被告
    確於前揭時、地恐嚇被害人甲○○一節，應堪認定。至被告
    雖於本院審理時，尚聲請傳訊證人張麗娟以證明其有遭誣陷
    之情形，然被告所聲請傳訊之證人張麗娟於案發當日並未出
    現於案發現場一節，業據證人甲○○及丁○○證述明確，則
    傳訊張麗娟與否，對澄清被告於案發當日是否有恐嚇犯行一
    事，並無實益；而被告雖辯稱：本件應係證人張麗娟串通證
    人甲○○及丁○○所為云云，然其所辯並不足採，本院已將
    理由敘明如前所述，亦無傳訊證人張麗娟之必要，附此敘明
    。是
    本件事證明確，被告犯行已堪認定，應予依法論科。
二、被告行為後，刑法已於九十四年一月七日修正通過，同年二
    月二日公布，於九十五年七月一日施行。按行為後法律有變
    更者，適用行為時之法律，但行為後之法律有利於行為人者
    ，適用最有利於行為人之法律，修正後刑法第二條第一項定
    有明文。此條規定乃與刑法第一條罪刑法定主義契合，而貫
    徹法律禁止溯及既往原則，係規範行為後法律變更所生新舊
    法律比較適用之準據法，是刑法第二條本身雖經修正，但此
    既屬適用法律之準據法，本身尚無比較新舊法之問題，應一
    律適用裁判時之現行刑法第二條規定以決定適用之刑罰法律
    。又以本次刑法修正之比較新舊法，應就罪刑有關之共犯、
    未遂犯、想像競合犯、牽連犯、連續犯、結合犯，以及累犯
    加重、自首減輕暨其他法定加減原因（如身分加減）與加減
    例等一切情形，綜其全部罪刑之結果而為比較，而從刑附屬
    於主刑，除法律有特別規定者外，依主刑所適用之法律，有
    最高法院九十五年五月二十三日九十五年度第八次刑庭會議
    決議參照。經查，刑法第三百零五條恐嚇危害安全罪，法定
    刑得處銀元三百元以下罰金，據修正後刑法施行法增訂第一
    條之一：「中華民國九十四年一月七日刑法修正施行後，刑
    法分則編所定罰金之貨幣單位為新臺幣。九十四年一月七日
    刑法修正時，刑法分則編未修正之條文定有罰金者，自九十
    四年一月七日刑法修正施行後，就其所定數額提高為三十倍
    。但七十二年六月二十六日至九十四年一月七日新增或修正
    之條文，就其所定數額提高為三倍」及刑法第三十三條第五
    款修正為：「主刑之種類如下：五、罰金：新臺幣1千元以
    上，以百元計算之」等規定，是依修正後之法律，刑法第三
    百零五條恐嚇危害安全罪所得科處之罰金刑最高額維持不變
    ，最低額則提高為新臺幣一千元，是比較修正前、後之刑罰
    法律，自以被告行為時關於科處罰金刑之法律較有利於被告
    。揆諸前揭最高法院決議二則及修正後刑法第二條第一項前
    段、後段規定之「從舊、從輕」原則，關於罰金刑等項，則
    應適用被告行為時之法律，即修正前刑法之相關規定，予以
    論處。另關於累犯部分，修正前刑法第四十七條規定為：「
    受有期徒刑之執行完畢，或受無期徒刑或有期徒刑一部之執
    行而赦免後，五年以內再犯最有期徒刑以上之罪者，為累犯
    ，加重本刑至二分之一」，修正後刑法第四十七條第一項之
    規定則為：「受徒刑之執行完畢，或一部之執行而赦免後，
    五年以內故意再犯有期徒刑以上之罪者，為累犯，加重本刑
    至二分之一。」，本件被告係於前案執行完畢後五年內故意
    再犯本件有期徒刑以上之罪，不論依舊法第四十七條或新法
    第四十七條第一項之規定，均構成累犯，刑罰規範狀態並無
    變更，自不生新舊法比較之問題，應逕依現行有效之法律即
    修正後刑法第四十七條第一項之規定，論以累犯。
三、核被告乙○○所為，係犯刑法第三百零五條之恐嚇危害安全
    罪。又其前於九十三年間因賭博案件，經本院於九十三年十
    一月二十九日以九十三年度簡字第二七七四號判處有期徒刑
    六月確定，甫於九十五年一月十日易科罰金執行完畢，有卷
    附臺灣高等法院被告前案紀錄表一份可按，其於有期徒刑執
    行完畢後，五年內故意再犯本件有期徒刑以上之罪，為累犯
    ，應依法加重其刑。爰審酌被告因自身感情糾紛，即以加害
    生命、身體之事恐嚇被害人甲○○，致使甲○○心生恐懼而
    危害於安全，所為甚不可取，且犯後否認犯行，毫無悔意，
    惟被害人甲○○於偵查中已當庭表明不欲追究之意等一切情
    狀，量處如主文所示之刑，並諭知易科罰金之折算標準。再
    查，被告行為後，刑法第四十一條第一項前段修正為「犯最
    重本刑為五年以下有期徒刑以下之刑之罪，而受六個月以下
    有期徒刑或拘役之宣告者，得以新臺幣一千元、二千元或三
    千元折算一日，易科罰金」，然依被告行為時法律，即修正
    前刑法第四十一條第一項前段：「犯最重本刑為五年以下有
    期徒刑以下之刑之罪，而受六個月以下有期徒刑或拘役之宣
    告，因身體、教育、職業、家庭之關係或其他正當事由，執
    行顯有困難者，得以一元以上三元以下折算一日，易科罰金
    」，暨修正前罰金罰鍰提高標準條例第二條（現已刪除）：
    「依刑法第四十一條易科罰金者，均就其原定數額提高為一
    百倍折算一日；法律所定罰金數額未依本條例提高倍數，或
    其處罰法條無罰金刑之規定者，亦同」等規定，易科罰金之
    折算標準最高為銀元三百元即新臺幣九百元，最低為銀元一
    百元即新臺幣三百元，比較新、舊法結果，適用被告行為時
    即修正前之法律，對被告較為有利，爰併依刑法第二條第一
    項前段之規定，適用修正前刑法第四十一條第一項前段，諭
    知易科罰金之折算標準。另以被告犯罪係在九十六年四月二
    十四日以前，亦無其他不合中華民國九十六年罪犯減刑條例
    所定不得減刑之情形，爰依中華民國九十六年罪犯減刑條例
    第二條第一項第三款、第七條、第九條之規定，減其宣告刑
    二分之一，並諭知易科罰金折算之標準。
貳、無罪部分：
一、公訴意旨略以：被告乙○○明知並無清償能力，亦無清償之
    準備，竟基於意圖為自己不法之所有，於九十三年年初某日
    前，先以不詳方法買得支票號碼XQ0000000號、劉明山、川
    中企業有限公司為發票人，合作金庫銀行中和分行為付款人
    ，面額為新臺幣（下同）七萬元之支票一張（下稱系爭支票
    ）後，明知該支票係向他人購得，絕無兌現之可能，竟至臺
    北縣板橋市○○路○段23號，向告訴人戊○○佯稱欲借款做
    生意，並再以己為發票人，簽發九十三年十月八日到期，面
    額為六十萬元之本票一紙（下稱系爭本票）及系爭支票交付
    戊○○作為擔保，使戊○○陷於錯誤，因而交付六十七萬元
    （應為六十萬之誤）予乙○○。嗣被告乙○○詐得上開款項
    後，即避不見面，又未清償任何借款，告訴人戊○○始知受
    騙，因認被告乙○○涉有刑法第三百三十九條第一項之詐欺
    取財罪嫌等語。
二、按犯罪事實應依證據認定之，無證據不得認定犯罪事實；又
    不能證明被告犯罪者，應諭知無罪之判決，刑事訴訟法第一
    百五十四條第二項、第三百零一條第一項分別定有明文。次
    按認定不利於被告之事實，須依積極證據，茍積極之證據
    本身存有瑕疵而不足為不利於被告事實之認定，即應為有利
    於被告之認定，更不必有何有利之證據，至認定犯罪事實所
    憑之證據，雖不以直接證據為限，間接證據亦包括在內；然
    無論直接或間接證據，此用以證明犯罪事實之證據，猶須於
    通常一般人均不至於有所懷疑，堪予確信其已臻真實者，始
    得據以為有罪之認定，倘其證明尚未達到此一程度，而有合
    理性懷疑之存在，無從為有罪之確信時，自應為被告無罪之
    判決，有最高法院七十六年度台上字第四九八六號、三十年
    上字第八一六號判例可資參照。
三、公訴意旨認被告乙○○涉有前揭詐欺取財罪嫌，無非係以被
    告乙○○之供述、證人戊○○、劉明山之證述，及系爭本票
    、支票、退票理由單及臺灣板橋地方法院檢察署九十二年度
    偵字第一四六一九號起訴書各一份為證。然訊據被告乙○○
    則堅詞否認有何詐欺犯行，並辯稱：伊當時係以自己名義代
    友人己○○向告訴人戊○○借款六十萬元以從事土地代書業
    務，其已依約於每月二十五日給付戊○○利息六萬元多次，
    後因己○○捲款潛逃，伊即變賣車輛及其他物品，透過友人
    丙○○償還戊○○本金多次，至今僅積欠三十餘萬未清償，
    而伊交付戊○○之系爭支票，係在報紙上以三千元之代價所
    購得，目的為拖延還款時間，並無詐欺戊○○之意等語置辯
    。經查：
  (一)本件被告乙○○於九十三年三月八日，以其友人己○○經營
    土地代書業務須資金周轉為由，因而以自己名義簽立系爭本
    票一紙向告訴人戊○○借款六十萬元，雙方約定借款期限至
    同年十月八日止，每月利息為六萬元，被告並曾於九十三年
    四月至七月間，每月匯款六萬元與告訴人戊○○做為利息等
    情，業據被告乙○○於本院訊問時供述明確，核與告訴人即
    證人戊○○於本院準備程序及審理時所述：其與被告係多年
    鄰居關係，因見被告家中經濟狀況良好，出入皆以賓士車代
    步，即基於鄰居情誼，未要求擔保而允以借款六十萬元，借
    款期限即為本票日期九十三年十月八日，被告於借款前雖曾
    告知該款係借予友人做生意之用，但當初說好係被告向其借
    款等語相符，並有系爭本票影本一紙附卷可資佐證，應屬實
    在。而告訴人戊○○雖否認與被告間就六十萬元借款間有每
    月利息六萬元之約定，然並不爭執於九十三年四月至七月間
    ，曾陸續自被告處取得匯款共二十二萬六千元之分紅，並提
    出其所有之郵政存款儲金簿影本為證。是姑不論告訴人戊○○於九十三年四月至七月間自被告處取得之匯款二十二萬六
    千元，其性質係被告所辯之利息或告訴人所稱之被告友人經
    營事業之分紅，但以被告於向告訴人借款後，尚仍依約按月
    交付告訴人前揭利息或紅利至九十三年八月始停止，可知被
    告所辯其於借款之初並無詐欺告訴人戊○○之事實，係其後
    因友人己○○捲款潛逃，其始無法依約償還告訴人本息等情
    ，尚非無據。
  (二)且告訴人戊○○於系爭本票到期前數月，因發覺被告給付紅
    利不正常，又對於被告友人事業經營狀況之問題無法回答，
    故要求被告提前清償借款，被告即透過友人丙○○交付系爭
    支票以交付紅利，但其後系爭支票於九十三年八月十六日跳
    票，被告則再透過友人丙○○於九十三年秋天時，返還告訴
    人欠款七萬元，並於九十四年夏天時，將所有賓士轎車交由
    告訴人整理後，透過丙○○出售，並交付其欠款七萬元，而
    被告至今尚欠其本金五十三萬元未清償等情，業據告訴人即
    證人戊○○於本院準備程序及審理時證述甚詳，亦核與被告
    於本院審理時所辯：當時己○○將告訴人之借款捲款潛逃後
    ，其則開始賣汽車等物品變現，並透過友人丙○○陸續償還
    借款本金共二十六萬元，尚餘三十幾萬元未清償等情大致相
    符。至證人戊○○於本院審理時雖堅稱其自丙○○處取得被
    告之還款僅七萬元云云，然其就被告之還款金額，先係於警
    詢、偵查時指述稱並未取得任何還款；後又於本院九十六年
    十一月十六日準備程序中改稱：「後來被告還沒有賣車之前
    ，好像有透過丙○○拿七萬元給我，大概是三年多前，應該
    是九十三年秋天的時候，我本來不拿，但丙○○說乙○○籌
    很久，我後來有收，其他我就沒有再拿過任何還款。被告現
    在欠我五十三萬元。」；再於本院九十七年三月五日審判程
    序中改稱：「（後來被告有無返還你任何款項？）被告有一
    部S320的賓士車，說要透過一位丙○○的人賣車還我錢，那
    台賓士車右前車門有凹陷，沒有機油，是我拿去整理後，拿
    給丙○○賣後，丙○○後來有拿七萬元現金給我，時間大概
    是九十四年夏天的時候，我是在板橋憲兵隊把車子交給丙○○。」等語，所述已前後矛盾外，若證人戊○○所述被告前
    揭還款經過均屬實在，則其於九十三年秋天起至九十四年夏
    天止，至少已取得被告之本金還款共十四萬元，亦非其所堅
    持之七萬元，且以證人戊○○前揭所證：被告於借款期限到
    期後，仍將自己名下賓士車交由告訴人整理出售，並透過友
    人丙○○處理與告訴人間之借款問題等情觀之，亦可證被告
    並無公訴意旨所稱均未曾返還借款予告訴人之情形。
  (三)再按刑法第三百三十九條第一項詐欺罪之成立，係以意圖為
    自己或第三人不法所有，以詐術使人將本人或第三人之物交
    付為要件。所謂以詐術使人交付，必須被詐欺人因其詐術而
    陷於錯誤，若其所用方法，不能認為詐術，亦不致使人陷於
    錯誤，即不構成該罪，有最高法院四十六年台上字第二六０
    號判例可資參照。而本件告訴人戊○○於借款予被告乙○○
    之初，係因基於與被告多年鄰居情誼，且自行觀察被告家庭
    及經濟狀況後，認為被告有還款能力，而同意被告以簽發本
    票擔保之方式，借款六十萬元予被告，並由被告將前揭借款
    交由其從事代書業務之友人作為資金週轉之用，而被告於借
    款後，曾依約自九十三年四月至同年七月間，陸續給付告訴
    人戊○○二十二萬六千元紅利（利息）一情，業據告訴人迭
    於本院訊問時指述明確，並有系爭本票及告訴人郵政存款儲
    金簿影本各一份在卷可參，而被告於同年八月起，雖因借款
    遭從事代書業務之友人己○○捲款潛逃，而無法再支付約定
    紅利（利息）及本金，惟被告仍於九十三年秋天某日多方籌
    措款項後，透過友人丙○○清償告訴人借款本金七萬元，並
    於九十四年夏天某日，將名下賓士車一輛，交由告訴人整理
    後，透過丙○○出售後取得價金七萬元一節，亦經告訴人於
    本院訊問時指述綦詳，則被告既非蓄意利用詐術自告訴人處
    取得款項，且告訴人於借款予被告之初，亦係自行觀察被告
    之經濟狀況後始交付被告借款，亦無受欺罔而陷於錯誤之情
    形，縱被告事後未依約履行民事契約，亦難認被告於借款之
    初即有不法所有之意圖。至被告於九十三年七、八月間，因
    告訴人戊○○要求其提前返還借款六十萬元，曾透過案外人
    丙○○交付無法兌現之系爭支票予告訴人戊○○，以拖延還
    款期限一節，雖為被告於本院訊問時所坦承，然被告交付系
    爭支票予告訴人，既係於借款之後所為，所為亦非欲再向告
    訴人借款之用，是所交付之系爭支票其後雖無兌現之可能，
    但因與告訴人於九十三年三月間交付被告六十萬元之借款無
    涉，亦不足以反推被告於向告訴人借款之時，即有施用詐術
    之情事。此外亦查無其他積極證據，足資證明被告犯有
    本件詐欺犯行，其與告訴人間之債務關係，核應屬民事糾葛
    ，與詐欺罪之構成要件不合，故依首揭說明，應就被告被訴
    詐欺部分犯行，為無罪判決之諭知。
據上論斷，應依刑事訴訟法第二百九十九條第一項前段、第三百
零一條第一項，刑法第二條第一項前段、第三百零五條、第四十
七條第一項，修正前刑法第四十一條第一項前段，修正前罰金罰
鍰提高標準條例第二條，現行法規所定貨幣單位折算新臺幣條例
第二條，中華民國九十六年罪犯減刑條例第二條第一項第三款、
第七條、第九條，判決如主文。
本案經檢察官蔡宏展到庭執行職務。
中    華    民    國    97    年    7     月    18    日
                臺灣臺北地方法院刑事第二庭
                    審判長法  官  劉煌基
                          法  官  賴淑美
                          法  官  劉秀君
上正本證明與原本無異。
如不服本判決，應於判決送達後10日內向本院提出上訴狀（應抄
附繕本）。告訴人或被害人如對於本判決不服者，應具備理由請
求檢察官上訴，其上訴期間之計算係以檢察官收受判決正本之日
期為準。
                          書記官  吳俊龍
中    華    民    國    97    年    7     月    18    日
附錄本案論罪科刑法條全文：
中華民國刑法第305條
（恐嚇危害安全罪）
以加害生命、身體、自由、名譽、財產之事，恐嚇他人致生危害
於安全者，處 2 年以下有期徒刑、拘役或 3 百元以下罰金。
中華民國刑法第339條
（普通詐欺罪）
意圖為自己或第三人不法之所有，以詐術使人將本人或第三人之
物交付者，處5年以下有期徒刑、拘役或科或併科1千元以下罰金
。
以前項方法得財產上不法之利益或使第三人得之者，亦同。
前二項之未遂犯罰之。


司法院資訊處製作；財團法人民間司法改革基金會備份。
